臺灣高等法院臺南分院刑事判決　九十五年度重上更(一)字第五五六號
上訴人
即被告　丁○○
選任辯護人　黃正彥　律師
上列上訴人因偽造有價證券案件，不服臺灣臺南地方法院九十一
年度訴字第三四三號中華民國九十二年八月五日第一審判決（起
訴案號：臺灣臺南地方法院檢察署九十年度偵字第五九二九號）
，提起上訴，經本院判決後，由最高法院發回更審，本院判決如
下：
      主      文
原判決撤銷。
丁○○犯偽造有價證券罪，處有期徒刑年。
偽造之票號二四七三七一、到期日九十年四月三十日、面額新台
幣貳拾萬柒仟元本票上，甲○○為共同發票人部分，沒收。
      事      實
一、丁○○於民國（下同）八十九年九月間將其胞兄丙○○同意
    以丙○○名義簽發之面額新台幣（下同）十萬元支票一張，
    借予代書甲○○，由甲○○持之向乙○○調現，屆時未能兌
    現；且丁○○亦需借款十萬元週轉，乃由甲○○之介紹，向
    乙○○借款十萬元，乙○○計算利息為七千元。即由丁○○
    經其胞兄丙○○同意，以丙○○名義簽發面額二十萬七千元
    支票（票號ＡＹ0000000，付款人臺灣中小企業銀行
    東臺南分行）交付乙○○，換回該十萬元支票。嗣該二十萬
    七千元支票屆期提示因存款不足而遭退票，丁○○為取回上
    開支票，竟意圖供行使之用，於八十九年十一月間之某日，
    經其胞兄丙○○同意以其名義簽本票，即以丙○○名義作為
    發票人，而經甲○○之授權或同意，擅自偽簽甲○○之簽名
    及捺指印，偽造甲○○為共同發票人，開立票號二四七三七
    一、到期日九十年四月三十日、面額二十萬七千元之本票交
    付乙○○，以換回上開遭退票之二十萬七千元支票。經乙○○持該本票向甲○○提示付款遭拒絕，始發現上情。
二、案經甲○○暨乙○○委由告訴代理人翁瑞昌、陳琪苗律師訴
    請臺灣臺南地方法院檢察署檢察官偵查起訴。
      理      由
一、按被告以外之人於審判外之陳述，經當事人於審判程序同意
    作為證據，法院審酌該言詞陳述或書面陳述作成時之情況，
    認為適當者，亦得為證據。當事人、代理人或辯護人於法院
    調查證據時，知有第一百五十九條第一項不得為證據之情形
    ，而未於言詞辯論終結前聲明異議，視為有前項之同意；刑
    事訴訟法第一百五十九條之五定有明文。本件認定事實所引
    用之證據方法（包括證人之證述及文書等物證），已經本院
    更一審提示被告丁○○表示無意見，迄於言詞辯論終結前亦
    未聲明異議，揆諸前揭說明，可認為已同意作為證據；而本
    院審酌該證人等之陳述及證據資料作成時之情況，認為適當
    ，亦查無其他違法取證或其他瑕疵等不實之情事，復無顯有
    不可信之情況，自得採為證據。
二、訊據上訴人即被告丁○○矢口否認有偽造有價證券犯行，辯
    稱：前開本票係經甲○○授權簽署，在偵查中所以承認，是
    甲○○教說要這樣講，不會有問題云云。
三、經查：
(一)系爭票號二四七三七一、到期日九十年四月三十日、面額二
    十萬七千元、發票人甲○○及丙○○之本票一紙，被告承認
    為其所簽發（見偵查卷第二十二頁反面、本院上訴卷第五十
    頁、本院更一卷第三十二頁），且不否認將之交付乙○○，
    並經乙○○證實該本票係被告所交付（見本院上訴卷第四十
    三頁、本院更一卷第七十六頁），復有該本票影本一紙在卷
    足稽（見偵查卷第六頁，下稱系爭本票）。被告於原審及本
    院前後審辯稱該本票上丙○○名義，有經其兄丙○○同意云
    云，業據被告胞兄丙○○於檢察官偵查中供稱：伊有同意丁○○以伊名義簽發本票等語屬實（見偵查卷第二十七頁反面
    ），並於本院更一審證稱：同意丁○○以伊名義簽發支票及
    本票等語（見本院更一卷第九十三頁），則此本票發票人丙○○部分，自無偽造行為可言。被告於偵查中自白簽發上開
    本票未經丙○○同意（見偵查卷第二十二頁反面），自與事
    實未符，不得採為被告不利之證據。至上開本票發票人甲○○部分，被告辯稱：係經甲○○授權簽署等語，則據甲○○
    否認有授權被告以其為發票人名義簽發本票。是本件所應審
    究之爭點在於：被告以甲○○名義所簽發之上開本票，有否
    經甲○○同意授權？
(二)系爭面額二十萬七仟元本票之由來，固據被告於原審供稱：
    「之前我給乙○○的票是十萬元，是甲○○欠乙○○的錢，
    我沒有欠乙○○的錢。後來那張票到期我沒有十萬元交銀行
    ，我就向乙○○借錢，利息是七千元。我把十萬元的票拿回
    來了，當時做股票缺錢，所以再借十萬元。我就再寫一張本
　　票（支票）連同先前的十萬元加上這一次的十萬元及七千元
　  利息給陳，就是本案的本票（支票）。」（見一審卷(一)第三
    十一、三十二頁），於本院上訴審供稱：「第一張十萬元，
    八十九年九月到期，是甲○○向我拿支票向乙○○借錢，到
    期後，甲○○無錢兌現，她打電話給乙○○，約定大家在台
    南市三信東門分社門口見面，我在那裡等候乙○○，我告訴
    他甲○○的錢無法兌現，我請乙○○不要提示，並請他另外
    借我十萬元。我向他借的就只有這十萬元，我簽發二十萬七
    千元的票給他，七千元是利息。」（見本院上訴卷第四十四
    頁），並經證人乙○○於本院上訴審證稱：「二十萬七千元
    的來源是甲○○向丁○○借票向我調十萬元，到期後，甲○○打電話給我，說被告的支票不能兌現，要我暫不提示，這
　　張票是甲○○背書。後來丁○○要我再借他十萬元，七千元
　  是補貼我利息。」「（票是甲○○向你借十萬元，後來被告
    向你借十萬元，他才簽發二十萬七千元的票給你？）是的。
　　」（見本院上訴卷第四十三、四十七頁），復有丙○○名義
　  簽發之票號ＡＹ0000000，付款人臺灣中小企業銀行
    東臺南分行，面額二十萬七千元支票影本在足稽（見偵查卷
    第八頁），證實被告曾於八十九年九月間借予甲○○，其兄
    丙○○名義之面額十萬元支票一張，由甲○○持之向乙○○
    調現，屆時未能兌現；且被告亦需借款十萬元週轉，乃由甲○○介紹被告向乙○○借款十萬元，乙○○計算利息為七千
    元。即由被告以其胞兄丙○○名義簽發之面額二十萬七千元
    支票（票號ＡＹ0000000，付款人臺灣中小企業銀行
    東臺南分行）交付乙○○，換回該十萬元支票。嗣該二十萬
    七千元支票屆期提示因存款不足而遭退票，被告為取回上開
    支票，簽發甲○○及其兄丙○○名義為共同發票人之票號二
　　四七三七一、到期日九十年四月三十日、面額二十萬七千元
　  系爭本票交付乙○○，以換回上開遭退票之二十萬七千元支
    票。被告所辯其中十萬元，是甲○○積欠乙○○的錢等語，
    則為真實，甲○○於本院更一審證稱：未向乙○○借其中十
    萬元云云（見本院更一卷第一六四頁），自不足採。但被告
    簽發以甲○○名義為發票人之上開本票，則仍須經甲○○授
    權同意，被告始無偽造甲○○本票罪責。
(三)證人甲○○則於偵查中、原審及本院前後審一再否認有授權
    被告以其名義簽發系爭二十萬七千元本票（見偵查卷第二頁
    反面、一審卷(一)第三十四頁、本院上訴卷第四十一頁、本院
    更一卷第一六七頁）。且被告於偵查中自白：「（你交給乙○○的本票何來？）是我自己寫的。」「（簽發此張本票有
    無經過甲○○及丙○○同意？）沒有。丙○○是我哥哥《本
    票發票人丙○○部分，被告稱未經其胞兄丙○○同意之自白
    ，不足採為被告不利證據，詳如前述》」（見偵查卷第二十
    二頁反面），承認系爭二十萬七千元本票發票人甲○○部分
    未經甲○○授權同意。
(四)被告雖舉出證人張憲呈，證明系爭本票簽發有經甲○○同意
    授權云云。然證人張憲呈於原審證稱：「甲○○叫丁○○寫
    丙○○及甲○○名字共寫三張．．」（見一審卷(一)第九十頁
    ），與被告於偵查中稱其他二張本票甲○○字樣不是我寫的
    ，及證人甲○○所稱其他二張本票是我寫的等情不符。證人
    張憲呈於本院上訴審再次作證時，附和上情證稱：「那時一
    共簽三張，前二張是甲○○自己寫的，最後一張她要被告簽
    發，被告說他與乙○○大姊不熟悉，如果是他簽發，怕他們
    不承認，甲○○說那麼鄭大哥我們就以我的名義簽發，由你
    付款，所以被告就簽發」（見本院上訴卷第八十一頁），然
    與被告本院更一審所稱：甲○○怕都要負責，所以不簽，叫
    我簽（指簽系爭本票）云云（見本院更一卷第二００頁），
    不相符合，且甲○○於本院更一審證稱：「（簽二十萬七千
    元本票時你在場否？）無在場，當天是他（被告）要押我到
    乙○○那，車上還有被告之朋友，車上共有三、四人，其中
    有一人叫張憲呈。」（見本院更一卷第一二三頁），是證人
    張憲呈前後供詞不一，又與被告所述歧異，其證詞顯難為有
    利被告之認定。況被告辯稱：當時共簽發系爭二十萬七千元
    本票，與十五萬元及十九萬元本票三張，甲○○簽發其名義
    之十五萬元及十九萬元本票二張，另一張系爭二十萬七千元
    本票甲○○怕要負責，所以不簽，叫伊簽云云，縱經證人甲○○承認曾簽發其名義之十五萬元及十九萬元本票二張（見
    本院更一卷第一六三頁），但甲○○既能在場自己簽發十五
    萬元及十九萬元本票二張，第三張之系爭二十萬七千元本票
    ，被告為何當場不要求甲○○一起簽發，郤由被告自已簽一
    張二十萬七千元本票，其上發票人甲○○部分，被告除簽甲○○名字、住址之外，又捺指印（卷附系爭二十萬七千元本
    票，除簽甲○○名字，並捺有指印），如有授權同意，甲○○亦不會叫被告捺自己指印之理，是被告辯稱甲○○有授權
    其簽發，顯與社會常情不合；且被告自八十一年間起即開始
    以其兄丙○○之名義使用票據，為被告所自承，就票據之使
    用應相當熟稔，自知悉本票上有甲○○授權為發票人，甲○○則須負發票人責任，怎會稱系爭二十萬七千元本票甲○○
    怕要負責，所以不簽，叫渠簽，甲○○即不須負責之有違社
    會常情供述。本院上訴審質問甲○○：「被告說是你授權他
    簽發的？」甲○○答稱：「不可能，我沒有同意他這麼做。
    本票有三張，都是連續號碼。其中二張是我自己簽發的，二
    四七三六九、二四七三七○是我簽發的，十五萬與十九萬元
    是我寫的，二四七三七一這一張不是我寫的。」（見本院上
    訴卷第四十一頁），甲○○於本院更一審更證稱：「十九萬
    及十五萬係我借的，所以我簽，二十萬七千元的不是我叫被
    告簽的，我會寫字，何以要別人寫我的名字。」「二張本票
    是丁○○、張憲呈及另一人把我押到車上去要開本票去換回
    支票，我當時說十五萬元及十九萬元是我借的，我會開，但
　　這張二十萬七千元之票，我未用到，所以我不會開，我不可
　  能負責這張本票之票款。」（見本院更一卷第一二三、二０
    八、二０九頁），足認系爭二十萬七千元本票，被告確實未
　　經甲○○同意授權簽發足明。
(五)證人甲○○經原審送請法務部調查局測謊鑑定結果，就「(一)
    系爭本票其未開立。(二)票面金額其未書寫。(三)系爭本票都是
    丁○○帶伊去買的。」等問題，呈情緒波動反應，「研判有
    說謊」，有該局調科參字第０九一二三０三六四三０號測謊
    報告書可憑（見一審卷(一)第一０九頁），惟甲○○所述有高
    血壓（見本院更一卷第二０八頁），而上開三個問題，全為
    被告及甲○○所不爭之事實，是上開測謊鑑定結果認定甲○○有說謊，未通過測謊鑑定，顯然未為真實可信，因未就「
    甲○○是否有同意授權簽發系爭本票」問題測謊，自難作為
    判斷本件犯罪事實有無之證據。又被告經法務部調查局就「
    系爭本票係甲○○叫伊簽名的」問題測謊，無法獲致有效反
    應，「不能研判有說謊」，有該局調科參字第０九一二三０
    三七八六０號測謊報告書可憑（見一審卷(一)第一四０頁），
    被告亦未通過法務部調查局之測謊鑑定，認定其所辯：系爭
    本票有經甲○○授權簽發等語，「未說謊」，亦無法作為被
    告有利之證據。
(六)被告固辯稱本件係甲○○設計乙○○出面一起告的云云，舉
    出證人乙○○證稱：都是甲○○要我一起告的（見本院更一
    卷第七十二頁），請求傳訊委任律師翁瑞昌則無法證明，然
    本件甲○○為被偽造系爭本票發票人，即為被害人，乙○○
    無法取償二十萬七千元本票之票款，亦為被害人，被告於系
    爭二十萬七千元本票，固僅借十萬元，而至今仍未清償本息
    ，為乙○○及被告供述在卷（見本院更一卷第七十五、二０
    ０頁），是甲○○與乙○○提起本件告訴尚無不妥，被告所
    辯，仍無法作為其有利之證據。
(七)綜上所述，本件事證已臻明確，被告請求再調查其他證據，
    因與本件無直接關連性，自無必要。被告簽發系爭甲○○發
　　票人名義二十萬七千元本票，既無法證明甲○○有授權其簽
  　發，被告偽造甲○○發票人部分本票犯行，則堪以認定。
四、核被告未經甲○○之同意授權，擅自偽簽甲○○之名義為共
    同發票人之系爭本票，係犯刑法第二百零一條第一項偽造有
    價證券罪。其偽造甲○○之署押為偽造本票之一部，偽造有
    價證券之後，持以行使，其行使之低度行為，應為偽造之高
    度行為所吸收，不另論罪，僅論以偽造有價證券之罪。原審
    予被告論罪科刑，固非無見。惟本件係偽造發票人甲○○部
    分本票，原判決認亦偽造丙○○名義，而於主文欄沒收整張
    本票，理由欄郤認係偽造之支票，洵有違誤。被告上訴否認
    犯罪，雖無足取。但原判決既有可議，自屬無法維持，應由
    本院撤銷改判之。爰審酌被告犯罪動機方法、手段、告訴人
    之損失，尚未清償票款，及犯後矢口否認犯罪之態度等一切
    情狀，量處有期徒刑年，以資懲儆。又系爭本票雖未經扣
    案，惟不能證明已經滅失，其上偽造之發票人甲○○部分，
    併依法宣告沒收。至偽造系爭本票上之甲○○署押部分，則
    因共同發票人甲○○部分之本票已宣告沒收，乃不予重複宣
    告沒收。被告犯罪時間雖在九十六年四月二十四日之前，依
    九十六年七月十六日施行之九十六年罪犯減刑條例第三條第
    一項第十五款規定刑法第二百零一條之罪，經宣告逾有期徒
    刑一年六月之刑者，不予減刑，併此敘明。
五、按關於刑法規定各罪法定刑有罰金刑者，原應適用罰金罰鍰
    提高標準條例第一條前段規定：「依法律應處罰金、罰鍰者
    ，就其原定數額得提高為二倍至十倍」。然九十五年七月一
    日施行刑法施行法第一條之一則規定：「中華民國九十四年
    一月七日刑法修正施行後，刑法分則編所定罰金之貨幣單位
    為新台幣。九十四年一月七日刑法修正時，刑法分則編未修
    正條文定有罰金者，自九十四年一月七日刑法修正施行後，
    就其所定數額高為三十倍。但七十二年六月廿六日至九十四
    年一月七日新增或修正條文，就其所定數額提高為三倍」。
  　本件被告所犯刑法刑法第二百零一條第一項罪部分，其規定
    為：「意圖供行使之用，而偽造、變造公債票、公司股票或
　　其他有價證券者，處三年以上十年以下有期徒刑，得併科三
  　千元以下罰金。」該條罰金刑部分，如依罰金罰鍰提高標準
    條例第一條前段規定，應為銀元六千元至三萬元（依現行法
　　規所定貨幣單位折算新台幣條例第二條規定，即為新台幣一
  　萬八千元至九萬元）；如依九十五年七月一日施行之刑法施
    行法第一條之一前段規定，罰金為新台幣九萬元。次按刑法
    第三十五條第二項規定：「同種之刑，以最高度之較長或較
    多者為重。最高度相等者，以最低度之較長或較多者為重。
    」因而罰金之下限，依新刑法第三十三條第五款規定：「罰
    金：新臺幣一千元以上，以百元計算之。」依舊刑法第三十
    三條第五款規定：「罰金：一元以上。」二者比較結果，顯
    以舊刑法罰金之下限為輕，而有利於被告。則依新刑法第二
    條第一項前段之從舊從輕原則，本件關於被告所犯刑法第二
    百零一條第一項罰金刑部分，自應適用罰金罰鍰提高標準條
    例第一條前段規定，併此敘明。
據上論斷，應依刑事訴訟法第三百六十九條第一項前段、第三百
六十四條、第二百九十九條第一項前段，刑法第二條第一項前段
、第二百零一條第一項、第二百零五條，罰金罰鍰提高標準條例
第一條前段，判決如主文。
本案經檢察官徐松奎到庭執行職務。
中　　華　　民　　國　　96　　年　　8     月　　 8  　日
　　　            刑事第一庭審判長法官　黃　崑　宗
　　　                            法官　王　明　宏
　　　                            法官　蔡　長　林
以上正本證明與原本無異。
如不服本判決，應於收受本判決後十日內向本院提出上訴書狀。
其未敘述上訴理由者並得於提起上訴後十日內向本院補提理由書
狀（均須按他造當事人之人數附繕本）「切勿逕送上級法院」。
　　　　　　　　　　　　　　　　書記官　李　培　薇
中　　華　　民　　國　　96　　年　　8     月　　 9  　日
附錄本案論罪科刑法條全文：
刑法第二百零一條第一項：
　意圖供行使之用，而偽造、變造公債票、公司股票或其他有價
　證券者，處三年以上十年以下有期徒刑，得併科三千元以下罰
  金。
